臺灣臺北地方法院刑事判決
111年度易字第16號
公  訴  人  臺灣臺北地方檢察署檢察官
被      告  張懷玉 （原名張詔凱）



上列被告因詐欺案件，經檢察官提起公訴（110年度軍調偵字第5
號），本院判決如下：
    主  文
張懷玉無罪。
    理  由
一、被告張懷玉與告訴人李宜靜原為臺北市○○區○○○路0段 000巷
    00號「空軍作戰指揮部」同事。詎被告意圖為自己不法之所
    有，於民國103年初，在上址向告訴人佯稱：投資購買臺南
    市北區、建案名稱為「成大城」之預售屋，總價約新臺幣（
    下同）600萬元至700萬元，待房地產漲價再高價賣出，價差
    可依投資比例分配，出售前亦可出租獲利云云，致告訴人陷
    於錯誤，接續於103年3月6日匯款50萬元、104年12月16日匯
    款30萬元予被告；105年1月初被告又向告訴人佯稱：購買之
    房屋需裝潢始能出租云云，告訴人因此於105年1月18日匯款
    10萬元予被告。告訴人因投資購買「成大城」預售屋，而陸
    續匯款共計90萬元予被告。詎被告得款後，未告知房屋出租
    或出售情形，甚且於109年1月9日出售房屋，亦無分配投資
    獲利予告訴人，告訴人自109年6月22日起，多次聯繫被告無
    著，始知受騙上當。因認被告涉犯刑法第339條第1項之詐欺
    取財罪嫌等語。
二、按犯罪事實應依證據認定之，無證據不得認定犯罪事實；不
    能證明被告犯罪者，應諭知無罪之判決，刑事訴訟法第154
    條第2項、第301條第1項分別定有明文。又認定犯罪事實所
    憑之證據，雖不以直接證據為限，間接證據亦包括在內，然
    而無論直接證據或間接證據，其為訴訟上之證明，須於通常
    一般之人均不致有所懷疑，而得確信其為真實之程度者，始
    得據為有罪之認定，倘其證明尚未達到此一程度，而有合理
    之懷疑存在而無從使事實審法院得有罪之確信時，即應由法
    院為諭知被告無罪之判決(最高法院76年台上字第4986號判
    決意旨參照)。按刑法詐欺取財罪之成立，以意圖為自己或
    第三人不法之所有，以詐術使人將本人或第三人之物交付為
    要件；而所謂以詐術使人交付，必須被害人因其詐術而陷於
    錯誤，或利用被害人之錯誤而行詐，苟其所用之方法，不能
    認為詐術，亦不致使被害人發生錯誤，即無詐欺可言（最高
    法院82年度台上字第3532號判決意旨參照）。從而，行為人
    如非自始基於不法之意圖，客觀上亦無施用詐術之行為，或
    並無損害發生，或被害人所受損害，非由欺罔行為陷於錯誤
    所致，均不得遽以詐欺罪相繩。至民事債務人於債之關係成
    立後，如有未依債之本旨履行其債務或提出給付之情形，在
    一般社會經驗而言，可能之原因非一，或因不可歸責之事由
    無法給付，或因合法得對抗他造主張抗辯而拒絕給付，甚或
    債之關係成立後，始惡意不為履行，皆有可能，非必出於自
    始無意給付之詐欺犯罪一端。苟非於債之關係發生時，自始
    具有無意履行債務之詐欺犯意，即與前揭詐欺罪之構成要件
    有間，自不得以債務人單純債務不履行之客觀狀態，推定債
    務人自始即有不法所有或不法得利之詐欺犯意。
三、公訴意旨認被告涉有詐欺取財罪嫌，無非係以被告於警詢、
    偵訊中之供述、告訴人之指述、被告與告訴人之Line對話紀
    錄、告訴人提出之匯款單據為其依據。
四、訊據被告固不否認有陸續收受告訴人之匯款共計90萬元之事
    實，然矢口否認有何詐欺取財犯行，辯稱：告訴人出資90萬
    元，我出資10萬元，石曜維出資50萬元，共同投資購買「成
    大城」預售屋，房屋是我選的，門牌號碼是臺南開元路517 
    號24樓之1（下稱24樓房屋），我自己另外有買12樓之9房屋
    （下稱12樓之9房屋）；當初共同投資24樓房屋是要賺房子
    賣出去的價差，24樓房屋有出租，但租金收入不足以支付每
    月應付之房貸，差額都是石曜維在負擔，這部分我沒跟告訴
    人講，她也不知道，當時我手邊資金不足，告訴人想要賣屋
    ，但石曜維又要我把他墊付的房貸金額付清，我卡在中間不
    知道怎麼處理，才沒有回告訴人的訊息；但後來我與告訴人
    、石曜維三方於110年11月18日在臺南的調解委員會已經談
    清楚，24樓房屋尚未賣出，石曜維退給告訴人90萬元、退給
    我10萬元，我與告訴人退出投資案，這件事情就了結了。我
    並無詐騙告訴人，至於起訴書記載我私下把共同投資的房子
    賣掉，這是誤會，我是賣我自己買的12樓之9房屋，與告訴
    人無關等語（本院易字卷第30頁至第33頁）。
五、經查：
㈠、被告曾向告訴人表示可共同投資購買「成大城」建案，待房
    地產漲價再高價賣出，價差可依投資比例分配，出售前亦可
    出租等語，告訴人故於103年3月6日匯款50萬元、104年12月
    16日匯款30萬元予被告；嗣於105年1月初因被告向告訴人表
    示購買之房屋需要裝潢出租，告訴人需支付10萬元之裝潢費
    等語，告訴人而於105年1月18日匯款10萬元予被告等情，業
    據告訴人於警詢、偵訊及本院審理中始終指述一致（他卷第
    77頁至第80頁、第144頁，本院易字卷第129頁至第131頁）
    ，並有告訴人提出之匯款單據、告訴人與被告之Line對話紀
    錄在卷可憑（他卷第27頁至第45頁），且為被告所是認，此
    部分事實堪認為真。
㈡、告訴及起訴意旨認被告涉有詐欺犯嫌，無非係因告訴人於109
    年間多次催促被告將其等共同投資購買之房屋出售，惟被告
    屢屢推託，之後甚至聯繫無著，告訴人因而懷疑被告未將告
    訴人交付之款項用以投資購買「成大城」建案（本院易字卷
    第141頁、第142頁）。然查，依照：
⒈  證人石曜維於本院中證稱：我透過國小同學許耀庭介紹認識
    被告，102年間被告跟我商議投資購買「成大城」建案，該
    建案是在103年間開賣，當時參與投資的有我、被告、趙英
    俊，大家各出50萬元，股份各3分之1，我的50萬元是我跟許
    耀庭一起合資的，但是用我的名義參與投資，之後趙英俊退
    出投資，被告承接趙英俊的股權；我們購買的標的是24樓房
    屋，104年12月間交屋，房屋登記在我名下，當時建商有退
    一筆約10萬元的結餘款，24樓房屋自105年9月起開始出租，
    被告有花了7萬多塊安裝冷氣、窗簾等，房貸在寬限期期間
    只需付利息，所以用建商退的結餘款以及租金尚足以支出付
    房貸，107年間寬限期到了，錢不夠用，房貸跟其他費用都
    是我支付，我要求被告支付他應分擔的部分，為此還寄存證
    信函給被告，但被告不認同信函內容，所以107年間我跟被
    告在臺南開過調解會，被告說我騙他、不退給他100萬元，
    但我認為被告應該先把我替他代墊的款項結清，該次調解失
    敗，被告就消失聯繫無著；110年間被告又突然出現，他問
    我房子要如何處理，我跟他說房貸金額一直大於租金收入，
    我幫他墊付的金額有60幾萬元，被告要先付清這筆費用，才
    能跟我談投資契約是否要繼續，被告沒有正面回覆我，我就
    表示不然解除投資契約，我退100萬元給他，被告因此於110
    年間在臺南申請調解，這場調解被告說要把告訴人邀進來，
    重新簽立新合約，我覺得莫名其妙，投資案明明只有我跟被
    告，為什麼突然要加告訴人，我根本不認識告訴人，被告也
    沒提過，所以我當時不同意。是之後告訴人透過許耀庭跟我
    聯繫，告訴人跟我說她有告被告詐欺90萬元，但被告說90萬
    元用在我這邊，告訴人這樣講我才知道被告出資的100萬元
    ，其中有90萬元是告訴人出的，所以110年11月18日在臺南
    的調解會，才會由我、告訴人、被告簽立調解書，由我將被
    告他們出資額其中90萬元匯給告訴人，剩餘的10萬元退給被
    告等語（本院易字卷第145頁至第156頁）。
⒉  證人即告訴人於本院中證稱：我跟被告是軍中的同事，被告
    說可以投資「成大城」的預售屋，他說房子會漲價，還沒賣
    之前就先出租，租金支付房貸，當時並沒有提到萬一租金不
    夠支付房貸該如何處理，我於103年至104年間陸續匯款80萬
    元給被告，我與被告之間並沒有簽立書面契約，105年1月18
    日匯款10萬元是因為被告說房子要裝潢才能出租，裝潢費用
    是10萬元，被告有傳房子的照片給我看，我一直以為這間房
    子的投資人只有我跟被告；109年間我家人生病，我需要用
    錢，我請被告把房子賣掉，被告一直說沒有辦法，之後我的
    訊息被告不讀不回，我覺得好像被騙了，透過法律諮詢，大
    家都建議我報警，所以我於109年12月16日提出詐欺告訴，
    我與被告於110年9月10日在臺北開過調解會，該次調解過程
    被告有提到石曜維，說錢在石曜維那邊，叫我去找石曜維，
    但我根本不認識石曜維，但因為被告拿出的合約裡面有石曜
    維跟許耀庭，許耀庭好像是我以前同事的弟弟，我輾轉打聽
    才與石曜維聯繫上，石曜維才知道我的狀況，不然石曜維根
    本不知道我的存在，我也不知道這件投資案還有石曜維，不
    過被告傳給我投資的房屋照片是頂樓，石曜維也說他投資的
    是頂樓的房屋沒有錯，石曜維同意我參加110年間在臺南的
    調解會，所以110年11月18日的調解會我有參加，石曜維同
    意退給被告100萬元的出資款，但因為其中90萬元是我出的
    ，所以90萬元直接匯到我的帳戶，我才有辦法拿回我出資的
    90萬元等語（本院卷第128頁至第142頁）。
⒊  又24樓房屋於104年12月26日因買賣而登記在石曜維名下乙節
    ，有該房屋之建物公務用謄本、異動索引在卷可憑（本院易
    字卷第59頁、第73頁）。
⒋　由上開證人證述以及建物登記謄本可知，被告於102年間與石
    曜維、趙英俊協議投資購買「成大城」建案24樓房屋，3人
    各出資50萬元，嗣因趙英俊退出投資，趙英俊之出資額由被
    告負擔；被告為投資購買24樓房屋，確實支付100萬元，惟
    其中之90萬元，係告訴人所出資，然被告未將上開出資狀況
    完整告知石曜維或告訴人，且未盡其應向告訴人報告投資狀
    況、虧損之責任，復因24樓房屋於寬限期過後，按月有房貸
    應繳納，惟該房貸費用均由石曜維所墊付，石曜維在被告結
    清墊付款之前，不願出售其等共同投資之24樓房屋，致使告
    訴人催促被告出售24樓房屋房屋時，被告因無資力償還石曜
    維墊付之費用，石曜維而不同意出售共同投資之24樓房屋，
    被告不知如何處理，而不與告訴人聯繫，令告訴人懷疑被告
    未將投資款用以購屋，而提起詐欺告訴，被告因遭檢警通知
    到案說明，始出面與石曜維聯繫，並告知告訴人24樓房屋投
    資案另有投資者石曜維的存在，要告訴人自行與石曜維聯繫
    ，經告訴人輾轉取得石曜維之聯繫方式，方知其與被告共同
    投資購買之房屋之門牌號碼，以及投資虧損狀況。是以，被
    告邀請告訴人參與購屋投資，被告確實有將告訴人交付之投
    資款用於購買24樓房屋以及裝潢房屋，縱被告事後怠於向告
    訴人報告投資標的進展、損益，甚至消極不與告訴人聯繫，
    至多僅能認為被告未盡其身為共同投資人應負之報告責任，
    然無法以此遽認被告主觀上詐欺之犯意。
⒌  至於被告與告訴人協議投資購買「成大城」預售屋時，被 告
    雖未告知告訴人本件投資案另有投資人石曜維，亦無據實告
    知自身之投資額只有10萬元，但因依告訴人於本院中證稱：
    被告說要投資房子，一開始我覺得不太可信，但被告一直說
    投資的標的是房子，最差還可以保本，未來房市一定看漲，
    所以我才願意投資，我跟被告之間沒有簽立書面契約等語（
    本院易字卷第128頁、第129頁），堪認告訴人當初願意投資
    之重要之點在於投資之標的為不動產，至於有哪些人參與投
    資、被告投資金額若干，在檢察官提出其他積極證據證明之
    前，難認該等事項屬告訴人決定是否參與投資之重要之點。
    是以，縱使被告未告知告訴人上開事項，亦難認被告就締約
    之重要事項惡意隱匿，以此方式詐騙告訴人參與投資，主觀
    上而有詐欺之犯意，附此敘明。
㈢、至於起訴意旨雖記載被告自行將其與告訴人投資之不動產出
    售，未告知告訴人，且告訴人聯繫被告無著等語，據此認為
    被告涉犯詐欺罪嫌。然查，起訴書上開記載，係因被告於警
    詢、偵訊中不願據實陳述，否認其與告訴人間有共同出資購
    買「成大城」建案之合資關係，反而辯稱是向告訴人借款購
    買12樓之9房屋，因週轉不靈，於109年1月9日出售「12樓之
    9房屋」云云（他卷第44頁），致檢察官無法查知被告實際
    上是將告訴人出資之90萬元，用以參與石曜維等人購買24樓
    房屋之投資案之事實，檢察官僅能參酌被告前後不一之供述
    ，以及告訴人之指述為事實之認定，是起訴意旨記載被告私
    自將其與告訴人投資之不動產出售等語，雖有誤會，然此係
    因被告不願據實陳述，致檢察官無從為有利被告證據之調查
    ，應併予指明。
六、綜上所述，被告辯稱告訴人交付之房屋投資款90萬元，其確
    實有用以投資購買24樓房屋等語，堪予採信，自難認被告主
    觀上有何詐欺之犯意。公訴意旨所舉被告涉有詐欺取財犯行
    之證據，經調查結果，客觀上未達通常一般人均不致有所懷
    疑，得確信其為真實之程度，尚有合理之懷疑存在，本院無
    從形成有罪之確信，揆諸前揭說明，因認不能證明被告犯罪
    ，依法自應為無罪判決之諭知。
據上論斷，應依刑事訴訟法第301第1項前段，判決如主文。
本案經檢察官江文君提起公訴，檢察官楊淑芬到庭執行職務。
中　　華　　民　　國　　111 　年　　4 　　月　　26　　日
　　　　　　　　　刑事第十庭審判長法　官  林孟皇
　　　　　　　　　 
　　　　　　　　　                法  官  林柔孜
　　　　　　　　　
　　　　　　　　　                法  官  陳采葳
上正本證明與原本無異。 
如不服本判決應於收受送達後20日內向本院提出上訴書狀，並應
敘述具體理由；其未敘述上訴理由者，應於上訴期間屆滿後20日
內向本院補提理由書（均須按他造當事人之人數附繕本）「切勿
逕送上級法院」。告訴人或被害人如對於本判決不服者，應具備
理由請求檢察官上訴，其上訴期間之計算係以檢察官收受判決正
本之日期為準。 因疫情而遲誤不變期間，得向法院聲請回復原
狀。
                                  書記官  邱汾芸
中　　華　　民　　國　　111 　年　　4 　　月　　26　　日